【裁判字號】    95,易緝,42
【裁判日期】    951107
【裁判案由】    詐欺
【裁判全文】
臺灣桃園地方法院刑事判決              95年度易緝字第42號
公  訴  人  臺灣桃園地方法院檢察署檢察官
被      告  丙○○原名邱黃鈺.
上列被告因詐欺案件，經檢察官提起公訴（82年度偵字第5617號
），本院判決如下：
    主  文
丙○○共同連續意圖為自己不法之所有，以詐術使人將本人之物
交付，處有期徒刑壹年貳月。
    事  實
一、丙○○（原名邱黃鈺姞）原居住在桃園縣平鎮市○○街八號
    ，與乙○○及丁○○均為鄰居，詎其竟基於意圖為自己不法
    所有之概括犯意，於民國八十一年六、七月間，以附表編號
    一、三所示「黃玉菇」及其女邱美珊（業經檢察官另為不起
    訴處分確定）之名義，分別加入乙○○及丁○○所鳩集如附
    表編號一、三所示之合會，並與其同居人蔡明道（業經本院
    八十三年度易字第二一一號刑事判決判處有期徒刑七月確定
    ）共同基於前揭犯意之聯絡，以附表編號二所示之「黃玉菇
    」、「黃明道」之名義，加入乙○○所邀集如附表編號二所
    示之合會（上揭合會均採內標制、會員數目、會期、開標日
    期、開標地點、每期應繳之會款，均如附表所示），詎丙○○入會後即連續於乙○○、丁○○鳩集合會之前半年內即如
    附表所示之得標日期，在附表所示之開標地點，以附表所示
    之出標金額詐標會款，並計畫於其詐得最後一次會款後，迅
    即遷離上開住處，致會首乙○○、丁○○陷於錯誤，而由乙○○、丁○○分別將各次丙○○及蔡明道標得之會金交予丙○○，丙○○以上揭詐術之方法，共計詐得新臺幣（下同）
    一百零三萬三千九百二十元。丙○○復承續前揭概括之犯意
    ，於八十一年十二月二十九日或三十日上午某時，前往桃園
    縣平鎮市○○街十五號丁○○之住處，佯以購車或購屋急欲
    繳交簽約金為由，向丁○○借款五萬元，並言明兩、三天後
    即可歸還，藉以取信，致丁○○信以為真而陷於錯誤，旋於
    同日下午某時湊齊五萬元在其上開住處交予丙○○，丙○○
    取得上揭會金及借款後，旋與蔡明道於八十一年十二月三十
    一日晚間遷離桃園縣平鎮市○○街八號之住處而不知去向，
    嗣乙○○、丁○○屆期赴收會款、借款無著，始知受騙。
二、案經乙○○、丁○○於八十二年四月三十日訴請臺灣桃園地
    方法院檢察署檢察官偵查起訴，丙○○於本院審理中逃匿，
    經本院發布通緝，於八十四年四月二十八日為警緝獲，經本
    院訊問後諭令以十萬元交保，惟丙○○嗣後又傳拘無著，經
    本院於八十四年九月十五日再度發布通緝，嗣於九十五年四
    月十六日下午五時許，在高雄縣仁武鄉○○路一六二號前再
    次為警緝獲。
    理  由
一、訊據被告丙○○固坦承確有以附表所示之「黃玉菇」、邱美
    珊之名義加入會首乙○○、丁○○所邀集如附表所示之合會
    等情不諱，惟矢口否認有上揭犯行，辯稱：伊僅有標得乙○○所鳩集如附表一、二所示之合會中之其中一會，至丁○○
    所邀集如附表三所示之合會，伊均未標得，且蔡明道（即附
    表編號二所示之合會會員黃明道）加入之合會與伊無關，伊
    於搬離桃園縣平鎮市○○街八號前，有分別向會首乙○○、
    丁○○告知，並請該二人自行找其他人頂替伊之會員資格，
    苟伊確有標得如附表所示之合會，為何會首乙○○、丁○○
    無法提出伊收取標得會金之簽收依據，足見伊確實只有標得
    上述其中一個合會，另伊亦未向丁○○借款五萬元云云。
二、經查，上揭犯罪事實，業據證人乙○○、丁○○、甲○○（
    即如附表編號二所示之其中一名會員）於本院審理時具結證
    述詳實（見本院九十五年十月二十四日審判筆錄），經核與
    乙○○、丁○○提出如附表所示之互助會簿三份及乙○○提
    出之如附表編號一、二所示合會之收款紀錄清單二紙、存證
    信函一份記載之情形相符（見偵卷第四至一二頁），且同案
    被告蔡明道（即如附表編號二所示之會員黃明道）已經本院
    八十三年度易字第二一一號刑事判決判處有期徒刑七月確定
    ，此有前開判決書附卷可稽，而被告丙○○前於八十四年四
    月二十八日為警初次緝獲，於翌日（二十九日）移送本院訊
    問時，業已坦承確有加入如附表所示之合會，詐得該四會之
    合會會金，並陳明願與乙○○、丁○○商談和解事宜等語確
    實（見本院八十四年度易緝字第一○七號卷第七頁），足見
    其於本院審理時翻異前詞，改稱僅有標得乙○○所邀集之其
    中一會會金云云，顯屬避就之詞，不足採信。又被告與乙○○、丁○○於案發時，均係居住相鄰之街坊，彼此信任之基
    礎絕非陌生人可相比擬，從而會首將向會員收取之合會會金
    或借貸予被告之借款，以現金之方式交予熟識之被告，而未
    向被告收取簽收之字據，衡情尚與經驗法則無違，況被告前
    於八十四年四月二十九日本院訊問時，明確坦承有標得如附
    表所示之會款，已如前述，自難以乙○○、丁○○無法提出
    簽收之證明，而逕認被告未取得會金或借款，是被告空言否
    認上揭犯行，顯係畏罪卸責之詞，不足採信。被告在前幾會
    即陸續得標，並將其參與之合會均標取且取得前揭借款後，
    迅即避居他處，不知去向，嗣後未再支付分文會款及清償借
    款，被告意圖為自己不法所有之詐欺犯意，情極明灼，且其
    利用街坊鄰居之情誼，自足使乙○○、丁○○陷於錯誤。綜
    上，本件事證明確，被告犯行洵堪認定。
三、論罪科刑部分：
（一）按被告行為後，刑法部分條文及刑法施行法業於九十四年
      二月二日經總統以華總一義字第○九四○○○一四九○一
      號令修正公布，並於九十五年七月一日施行（以下修正後
      刑法稱新刑法，修正前刑法稱舊刑法），參酌最高法院九
      十五年五月二十三日刑事庭第八次會議決議意旨，新刑法
      第二條第一項之規定，係規範行為後法律變更所生新舊法
      律比較適用之準據法，於新刑法施行後，應適用新刑法第
      二條第一項之規定，為「從舊從輕」之比較。另於比較時
      應就罪刑有關之共犯、未遂犯、想像競合犯、牽連犯、連
      續犯、結合犯，以及累犯加重、自首減輕暨其他法定加減
      原因（如身分加減）與加減例等一切情形，本於統一性及
      整體性原則，綜其全部罪刑之結果而為比較。準此而論，
      本案涉及法律變更之部分如下：
   1、被告行為後，刑法第二十八條共同正犯之規定，業已修正
      為「二人以上共同實『行』犯罪之行為者，皆為正犯」，
      涉及共同正犯構成要件之變更，比較新、舊法之結果，二
      者規定本件適用之結果並無不同。
   2、被告行為後，刑法第五十六條連續犯之規定，業經新刑法
      刪除，則被告之犯行，因行為後新法業已刪除連續犯之規
      定，此刪除雖非犯罪構成要件之變更，但顯已影響行為人
      刑罰之法律效果，自屬法律有變更，苟依新法之規定，則
      被告數次詐欺取財之犯行，應分別依其次數論以數罪而分
      論併罰，但依舊法之規定，則可論以一罪，故比較新、舊
      法結果，以舊法連續犯之規定，較有利於被告。
   3、被告行為後，刑法第三十三條第五款業已修正規定「罰金
      ：新臺幣一千元以上，以百元計算之。」，與修正前舊刑
      法第三十三條第五款規定「罰金：一元（折算為新臺幣三
      元）以上。」不同。比較新舊法結果，以舊法較有利於行
      為人，新法並無對被告較為有利之情形。
   4、再查被告行為後，業已增訂刑法施行法第一條之一，並規
      定：「中華民國九十四年一月七日刑法修正施行後，刑法
      分則編所定罰金之貨幣單位為新臺幣。九十四年一月七日
      刑法修正時，刑法分則編未修正之條文定有罰金者，自九
      十四年一月七日刑法修正施行後，就其所定數額提高為三
      十倍。但七十二年六月二十六日至九十四年一月七日新增
      或修正之條文，就其所定數額提高為三倍。」，是就現行
      刑法中，有關於罰金刑最高度處罰之規定已有修正，惟經
      比較增訂之刑法施行法第一條之一與被告行為時之罰金罰
      鍰提高標準條例第一條前段、現行法規所定貨幣單位折算
      新臺幣條例第二條結果，二者規定適用之結果並無不同。
   5、綜上所述，參酌前揭最高法院刑事庭會議決議意旨，本院
      綜合本件全部罪刑比較之結果，認以舊刑法較有利於被告
      ，故本案應一體適用舊刑法。
（二）核被告所為，係犯刑法第三百三十九條第一項之詐欺取財
      罪。被告與蔡明道就附表編號二所示合會之詐欺取財犯行
      ，具有犯意聯絡及行為分擔，為共同正犯。又被告先後多
      次犯行，時間緊接，方法相近，觸犯構成要件相同之罪名
      ，顯係基於概括犯意為之，為連續犯，依舊刑法第五十六
      條之規定，應從情節較重之共同詐欺取財一罪論，並加重
      其刑。爰審酌被告利用街坊鄰居熟識不設防之機會，而詐
      欺取得如附表所示之金錢，破壞民眾彼此信任之基礎，且
      犯後迄今均未與乙○○、丁○○達成民事和解，而未賠償
      分文，於本院審理時，猶飾詞圖卸，顯無悔改之意等一切
      情狀，量處如主文所示之刑，以示懲戒。
據上論斷，應依刑事訴訟法第二百九十九條第一項前段，刑法第
三百三十九條第一項，修正後刑法第二條第一項前段，修正前刑
法第二十八條、第五十六條，罰金罰鍰提高標準條例第一條前段
，判決如主文。
本案經檢察官楊挺宏到庭執行職務。
中    華    民    國    95    年    11    月    7     日
                  刑事第八庭  審判長法  官  曾家貽
                                    法  官  陳彥宏
                                    法  官  吳為平
以上正本證明與原本無異。
如不服本判決，應於送達後十日內，向本院提出上訴狀。
                                    書記官  江惠婷
中    華    民    國    95    年    11    月    14    日
附錄論罪科刑法條：
刑法第339條
意圖為自己或第三人不法之所有，以詐術使人將本人或第三人之
物交付者，處5 年以下有期徒刑、拘役或科或併科1 千元以下罰
金。
以前項方法得財產上不法之利益或使第三人得之者，亦同。
前二項之未遂犯罰之。
附表：
┌──┬────┬───────┬────┬────┬─────┬────┐
│編號│會首姓名│會期及標會方法│  會款  │入會名義│ 得標日期 │詐得會金│
│    │        │              │（新臺幣│        │（新臺幣）│（新臺幣│
│    │        │              │ ）     │        │          │）      │
├──┼────┼───────┼────┼────┼─────┼────┤
│ 一 │乙○○  │自八十一年六月│每期會款│黃玉菇  │(1)以邱美珊│(1)之部分│
│    │        │十日起至八十三│一萬元。│邱美珊  │之名義於八│詐得十九│
│    │        │年九月十日止，│        │        │十一年九月│萬零九百│
│    │        │共二十八會，每│        │        │十日以出標│元。    │
│    │        │月十日在桃園縣│        │        │金額一千七│(2)之部分│
│    │        │平鎮市○○路九│        │        │百元得標。│詐得二十│
│    │        │七號會首乙○○│        │        │(2)以黃玉菇│二萬三千│
│    │        │住處開標，採內│        │        │之名義於八│六百元。│
│    │        │標制。        │        │        │十一年十一│(1)(2)合計│
│    │        │              │        │        │月十日以出│四十一萬│
│    │        │              │        │        │標金額一千│四千五百│
│    │        │              │        │        │二百元得標│元。    │
│    │        │              │        │        │。        │        │
├──┼────┼───────┼────┼────┼─────┼────┤
│ 二 │乙○○  │自八十一年七月│每期會款│黃玉菇  │(1)以黃玉菇│(1)之部分│
│    │        │二十五日起至八│一萬元。│黃明道  │之名義於八│詐得十八│
│    │        │十三年十二月二│        │        │十一年八月│萬元。  │
│    │        │十五日止，共三│        │        │二十五日以│(2)之部分│
│    │        │十會，每月二十│        │        │出標金額一│詐得二十│
│    │        │五日在會首袁文│        │        │千六百元得│三萬六千│
│    │        │玲上述住處開標│        │        │標。      │三百二十│
│    │        │，採內標制。  │        │        │(2)以黃明道│元。    │
│    │        │              │        │        │之名義於八│(1)(2)合計│
│    │        │              │        │        │十一年十二│四十一萬│
│    │        │              │        │        │月二十五日│六千三百│
│    │        │              │        │        │以出標金額│二十元。│
│    │        │              │        │        │一千八百二│        │
│    │        │              │        │        │十元得標。│        │
├──┼────┼───────┼────┼────┼─────┼────┤
│ 三 │丁○○  │自八十一年六月│每期會款│黃玉菇  │(1)以黃玉菇│(1)之部分│
│    │        │二十日起至八十│五千元。│邱美珊  │之名義於八│詐得八萬│
│    │        │三年十月二十日│        │        │十一年七月│四千元。│
│    │        │止，共二十九會│        │        │二十日以出│(2)之部分│
│    │        │，每月二十日在│        │        │標金額一千│詐得十一│
│    │        │會首丁○○位於│        │        │元得標。  │萬九千一│
│    │        │桃園縣平鎮市星│        │        │(2)以邱美珊│百元。  │
│    │        │友街十五號住處│        │        │之名義於八│(1)(2)合計│
│    │        │開標，採內標制│        │        │十一年十二│二十萬三│
│    │        │。            │        │        │月二十日以│千一百元│
│    │        │              │        │        │出標金額九│。      │
│    │        │              │        │        │百五十元得│        │
│    │        │              │        │        │標。      │        │
├──┼────┴───────┴────┴────┴─────┴────┤
│    │                                                                  │
│合計│一百零三萬三千九百二十元                                          │
│    │                                                                  │
└──┴─────────────────────────────────┘


司法院資訊處製作；財團法人民間司法改革基金會備份。
